臺灣高等法院臺南分院民事判決
109年度上字第120號
上  訴  人  朱宏祥  
訴訟代理人  朱惠敏  
上  訴  人
兼朱宏祥之  
訴訟代理人  朱文志  
前列二人共同
訴訟代理人  王正宏律師
            楊雨錚律師
            郭俐文律師
視同上訴人  朱進財(即朱黃秋鑾之承受訴訟人兼承當訴訟人)
被  上訴人  蘇昱同  
訴訟代理人  蘇世宗  
上列當事人間請求分割共有物事件，上訴人對於中華民國109年3
月10日臺灣臺南地方法院第一審判決（108年度訴字第1707號）
提起上訴，本院於109年12月8日言詞辯論終結，判決如下：
    主  文
原判決廢棄。
兩造共有坐落臺南市○○區○○○段○○○地號土地，應按如附圖二所示
之方法分割：即編號A 部分面積八五七點七五平方公尺土地分歸
被上訴人蘇昱同取得；編號B 面積四二八點八八平方公尺土地分
歸視同上訴人朱進財取得；編號C 面積一二八六點六三平方公尺
土地分歸上訴人朱文志、朱宏祥共同取得，並按應有部分各二分
之一之比例保持共有；編號路面積二二二點四五平方公尺土地分
歸兩造按原應有部分比例保持共有。
第一、二審訴訟費用由被上訴人負擔三分之一，上訴人朱文志、
朱宏祥各負擔四分之一，視同上訴人朱進財負擔六分之一。
    事實及理由
一、視同上訴人朱黃秋鑾於上訴人提起上訴後之民國（下同）10
    9年8月25日死亡，其次子朱信旭拋棄繼承，是其繼承人為朱
    進財、朱秀琴、朱秀連、朱美玲等4人，有戶籍謄本、繼承
    系統表、原法院家事庭通知在卷可稽（本院卷第161、165-1
    75頁、287頁），是朱進財、朱秀琴、朱秀連、朱美玲等4人
    聲明承受本件訴訟，自應准許。嗣朱進財以分割繼承為原因
    ，登記取得原登記於朱黃秋鑾名下、坐落臺南市○○區○○○段0
    00地號、面積2,795.71平方公尺土地（下稱系爭土地）之所
    有權權利範圍6分之1，並聲請承當訴訟，為兩造所同意（本
    院卷第225-231頁、第238頁），是朱秀琴、朱秀連、朱美玲
    已脫離本件訴訟，合先敘明。
二、被上訴人起訴主張：系爭土地為兩造所共有，被上訴人應有
    部分為3分之1，上訴人朱文志、朱宏祥應有部分各為4分之1
    ，視同上訴人朱進財應有部分為6分之1，兩造間並無不分割
    之契約，系爭土地亦無因物之使用目的不能分割之情形，兩
    造間復不能協議決定分割方法，為促進土地有效利用，伊自
    得依民法第823條第1項規定，請求按臺南市佳里地政事務所
    108年12月30日土地複丈成果圖（下稱附圖三，本院卷第29
    頁）所示方案（下稱被上訴人分割方案）分割系爭土地，原
    審准伊之請求，並無違誤等語，並答辯聲明：上訴駁回。
三、上訴人朱文志、朱宏祥及視同上訴人朱進財則以：系爭土地
    應於北側預留4米寬道路，以連接同段639地號、640地號柏
    油路面至○○區○○路，並按各共有人數十年來之原分管使用範
    圍分割如臺南市佳里地政事務所109年8月7日土地複丈成果
    圖（下稱附圖一，本院卷第123頁）所示（下稱上訴人分割
    方案一），始為系爭土地之最佳分割方案；縱依被上訴人所
    提出之分割方案，亦應於系爭土地北側預留4米寬之道路，
    以確保分割後各筆土地均有通路聯外，而分割如臺南市佳里
    地政事務所109年8月7日土地複丈成果圖（下稱附圖二，本
    院卷第125頁）所示（下稱上訴人分割方案二），原審採用
    之分割方案，實有不當，為此提起上訴，並聲明如下：㈠先
    位聲明：⒈原判決廢棄。⒉兩造共有系爭土地應按如附圖一所
    示之方法分割：即編號A 部分面積857.75平方公尺土地分歸
    上訴人朱文志、朱宏祥共同取得，並按應有部分各2分之1之
    比例保持共有；編號B 面積857.75平方公尺土地分歸被上訴
    人蘇昱同取得；編號C 面積428.88平方公尺土地分歸視同上
    訴人朱進財取得；編號D面積428.88平方公尺土地分歸上訴
    人朱文志、朱宏祥共同取得，並按應有部分各2分之1之比例
    保持共有；編號路面積222.45平方公尺土地分歸兩造按原應
    有部分比例保持共有。㈡備位聲明：⒈原判決廢棄。⒉兩造共
    有系爭土地應按如附圖二所示之方法分割：即編號A 部分面
    積857.75平方公尺土地分歸被上訴人蘇昱同取得；編號B 面
    積428.88平方公尺土地分歸視同上訴人朱進財取得；編號C 
    面積1,286.63平方公尺土地分歸上訴人朱文志、朱宏祥共同
    取得，並按應有部分各2分之1之比例保持共有；編號路面積
    222.45平方公尺土地分歸兩造按原應有部分比例保持共有。
四、兩造不爭執之事實：（本院卷第239-240頁）
  ㈠系爭土地為兩造所共有，被上訴人之應有部分為3分之1，上
    訴人朱文志、朱宏祥之應有部分各為4分之1，視同上訴人朱
    黃秋鑾之應有部分為6分之1。視同上訴人朱黃秋鑾於109年8
    月25日死亡，由其繼承人朱進財以分割繼承為原因於109年1
    1月9日登記取得系爭土地所有權權利範圍6分之1。（原審調
    字卷第27-29頁、本院卷第161、165-175、223頁）
  ㈡系爭土地未直接臨路，南側地界與上訴人朱文志、朱宏祥共
    有之同段636地號土地相鄰，西側地界則與被上訴人所有之
    同段638、639地號土地相鄰。而同段638、639地號土地臨接
    臺南市○○區○○路，目前同段639地號土地之南側設有溝渠，
    其餘部分土地及其北側所鄰之同段640、619地號部分土地上
    則鋪設柏油，形成一可與○○路相通之柏油路，該柏油路之範
    圍約僅達系爭土地西界，未進入系爭土地，其路面東側連接
    一條簡易之泥土路（此泥土路中段以東位在系爭土地上、以
    西則位在系爭土地北側之同段619地號土地上）。（原審訴
    字卷第107、109頁）
  ㈢系爭土地東側現由上訴人朱文志、朱宏祥及視同上訴人朱進
    財使用，目前休耕中；中段則由被上訴人種植水果；西側則
    原由上訴人朱文志、朱宏祥種植玉米、芝麻，目前休耕中。
    上開三區塊均各自設有馬達，中段及西側並各自設有電錶，
    中段之電錶由被上訴人申請，而西側之電錶則由訴外人朱長
    安或其配偶所申請。西側之電錶及馬達現供上訴人朱文志、
    朱宏祥所有之同段636地號土地使用。（原審訴字卷第107、
    109頁）
  ㈣系爭土地位於佳里都市計畫區內之農業區。（原審訴字卷第9
    5頁）
  ㈤兩造就系爭土地並未定有不分割之特約，系爭土地亦無因物
    之使用目的不能分割之情形。
五、兩造之爭點：（本院卷第240頁）
    系爭土地應依何分割方法予以分割為適當？
六、得心證之理由：
  ㈠按除因物之使用目的不能分割或契約訂有不分割之期限者外
    ，各共有人得隨時請求分割。又共有物之分割，依共有人協
    議之方法行之。分割之方法不能協議決定，或於協議決定後
    因消滅時效完成經共有人拒絕履行者，法院得因任何共有人
    之請求，命為下列之分配：一、以原物分配於各共有人。但
    各共有人均受原物之分配顯有困難者，得將原物分配於部分
    共有人。二、原物分配顯有困難時，得變賣共有物，以價金
    分配於各共有人；或以原物之一部分分配於各共有人，他部
    分變賣，以價金分配於各共有人。民法第823條第1項、第82
    4條第1項、第2項分別定有明文。查系爭土地為兩造所共有
    ，被上訴人之應有部分為3分之1，上訴人朱文志、朱宏祥之
    應有部分各為4分之1，視同上訴人朱進財之應有部分為6分
    之1。系爭土地位於佳里都市計畫區內之農業區，非屬農業
    發展條例第16條所稱之耕地，其分割不受農業發展條例第16
    條規定之限制，有臺南市佳里地政事務所108年12月18日所
    測量字第1080118669號函可稽（原審訴字卷第95頁），而兩
    造並未訂有不分割之特約，亦無因物之使用目的不能分割之
    情事，茲兩造不能達成協議分割，則被上訴人依上開規定，
    請求分割系爭土地，自屬有據。㈡
　㈡次按定共有物分割之方法，固可由法院自由裁量，但仍應斟
    酌各共有人之意願、共有物之性質、價格、分割前之使用狀
    態、經濟效用、分得部分之利用價值及全體共有人之利益等
    有關情狀，定一適當公平之方法以為分割（最高法院96年度
    台上字第108號判決參照）。經查：
  ⒈系爭土地為一略呈梯形之方整土地，四週界址均未臨接道路
    ，其南側地界與上訴人朱文志、朱宏祥共有之同段636地號
    土地相鄰，西側地界則與被上訴人所有之同段638、639地號
    土地相鄰；同段638、639地號土地臨接臺南市○○區○○路，目
    前同段639地號土地之南側設有溝渠，其餘部分土地及其北
    側所鄰之同段640地號、619地號部分土地上則鋪設柏油，形
    成一可與○○路相通之柏油路，該柏油路之範圍約僅達系爭土
    地西界，未進入系爭土地，其路面東側連接一條簡易之泥土
    路（此泥土路中段以東位在系爭土地上、以西則位在系爭土
    地北側之同段619地號土地上）；系爭土地東側現由上訴人
    朱文志、朱宏祥及視同上訴人朱進財使用，目前休耕中；中
    段則由被上訴人種植水果；西側原由上訴人朱文志、朱宏祥
    種植玉米、芝麻，目前休耕中。上開三區塊均各自設有馬達
    ，中段及西側並各自設有電錶，中段之電錶由被上訴人申請
    ，而西側之電錶則由訴外人朱長安或其配偶所申請。西側之
    電錶及馬達現供上訴人朱文志、朱宏祥所有之同段636地號
    土地使用，同段638地號土地目前則搭蓋鐵皮屋使用等情，
    業經本院及原審會同兩造及臺南市佳里地政事務所測量人員
    至現場勘驗查明，並有系爭土地地籍圖、勘驗筆錄、現場簡
    圖、現場照片、同段636、638、639地號土地登記謄本在卷
    可憑（原審調字卷第31-37頁、訴字卷第24、105-109、115-
    135頁、本院卷第103-119頁），堪予認定。
  ⒉本件被上訴人所提出之方案，係將系爭土地以平行東側地籍
    線之方式，分割為三塊南北長、東西短之長方形土地，並依
    3分之1、6分之1、2分之1之面積比例，將系爭土地由西向東
    分割三區塊，依序分歸被上訴人（西側，即附圖三編號A部
    分）、視同上訴人朱進財（中段，即附圖三編號B部分）及
    上訴人朱文志、朱宏祥共有（東側，即附圖三編號C部分）
    ，上訴人所提出之分割方案二，則係將被上訴人之前開方案
    加以修正，於系爭土地北側預留4米寬之道路，其餘部分仍
    分割為三塊南北長、東西短之長方形土地，並依3分之1、6
    分之1、2分之1之面積比例，將4米寬道路以外之土地由西向
    東分割三區塊，依序分歸被上訴人（西側，即附圖二編號A
    部分）、視同上訴人朱進財（中段，即附圖二編號B部分）
    及上訴人朱文志、朱宏祥共有（東側，即附圖二編號C部分
    ）；上訴人所提出之分割方案一，則係於系爭土地北側預留
    4米寬之道路，其餘部分則分割為四塊南北長、東西短之長
    方形土地，並依3分之1、3分之1、6分之1、6分之1之面積比
    例，將4米寬道路以外之土地由西向東分割四區塊，依序分
    歸上訴人朱文志、朱宏祥共有（西側，即附圖一編號A部分
    ）、被上訴人（即附圖一編號B部分）、視同上訴人朱進財
    （即附圖一編號C部分）及上訴人朱文志、朱宏祥共有（東
    側，即附圖一編號D部分）。
　⒊按分管契約係以共有關係繼續存在為前提，由共有人間就共
    有物之使用、收益或管理方法定暫時使用狀態，當事人依分
    管契約就共有物之使用現況固得為裁判分割之斟酌因素，然
    倘依分管現狀分割，顯失公平或不合經濟利益，法院自不受
    分管契約之拘束，合先敘明。經查，本件若採上訴人所提出
    之分割方案一，雖符合分管之現狀，然除預留之道路土地外
    ，另將其餘部分土地再分割為4筆土地，而將朱文志、朱宏
    祥分配所得土地，分成如附圖一編號A、D二筆，分別位於系
    爭土地之東、西二側，且均保持其二人共有，顯有將農地細
    分、不利將來利用之虞，且使被上訴人分得之附圖一編號B
    （中段）土地，無法與其所有之同段638、639地號土地相鄰
    ，將來無法合併利用，致無法發揮土地利用之最大價值，已
    難認為妥當。而上訴人朱文志、朱宏祥及視同上訴人朱進財
    所使用之東側土地及上訴人朱文志、朱宏祥所使用之西側土
    地，現均處於休耕狀態，其上並無具經濟價值之作物；至系
    爭土地西、中、東三區塊土地現雖分別設有可供現使用人使
    用之馬達、電錶等設施，然此等設施之設置成本及日後遷移
    、重設設施所需費用並不甚高；況上訴人既主張應於系爭土
    地上預留4米寬之道路，本即有遷移位於其上馬達、電錶等
    地上物之必要，是以，其所獲利益尚屬有限。相較於農地細
    分及被上訴人未能將其所有土地合併利用所生之損害，兩相
    權衡，尚難認上訴人提出之分割方案一為妥適。
　⒋若採被上訴人所提出之分割方案，雖可使被上訴人分得之西
    側土地與同段638、639地號土地相鄰，亦可使上訴人朱文志
    、朱宏祥分得之東側土地與其共有之同段636地號土地相鄰
    ，日後均有合併利用之可能，然因未預留道路，將致分配取
    得未能與同段639地號土地直接相鄰之土地所有人，無法藉
    由通行鋪設柏油之640地號土地及619地號部分土地，通行至
    ○○路，而面臨無法通行至馬路之困境。若採上訴人所提出之
    分割方案二，不僅可使被上訴人及上訴人朱文志、朱宏祥分
    得之土地均有與其所有之鄰地合併利用之可能，上訴人朱文
    志、朱宏祥得循位於同段639地號部分土地、640地號土地、
    619地號部分土地上之柏油路及預留之4米寬道路，進入其分
    得之東側土地，再進入與之相鄰之同段636地號土地，避免
    將來因通行問題與原共有人間再生爭執。是以，相較於被上
    訴人提出之分割方案，應以上訴人所提出之分割方案二較為
    妥當。至被上訴人雖稱兩造於原審法院履勘時已同意不預留
    道路，同段639地號土地上種植桂花，僅提供排水防汛，未
    作道路使用云云，然被上訴人於起訴時提出之方案亦有留設
    道路，觀其所畫之簡圖，即將同段639地號土地列為通行使
    用之範圍（原審調字卷第41頁），且經原審勘驗現場結果，
    同段639地號土地之部分土地係作為溝渠使用，部分土地則
    有鋪設柏油（原審訴字卷第107、109頁），而被上訴人亦於
    原審自陳同段639地號土地提供作為排水溝及道路使用等語
    （原審訴字卷第156頁），是被上訴人辯稱系爭639地號土地
    未作道路使用云云，核與現場狀況不符。又上訴人陳稱被上
    訴人曾有禁止農具機進入，阻擋其等通行之舉，且設若同段
    619地號土地所有權人將來不同意分得系爭土地中段及東側
    土地之人通行其上之泥土路或柏油路，兩造將來即有因通行
    再行涉訟之虞，是以，被上訴人抗辯本件無留設道路之必要
    云云，為不可採。
　⒌綜上，為使被上訴人及上訴人朱文志、朱宏祥所取得之土地
    均能與各自所有之鄰地合併利用，並免將來通行之爭議，本
    院認上訴人之分割方案二（即附圖二，其中編號B取得人記
    載為朱黃秋鑾，然朱黃秋鑾嗣後已死亡，應改為朱進財），
    對各共有人均屬公平適宜，而為可採。
七、綜上所述，本院審酌土地之使用現況、未來利用可能性、經
    濟價值以及全體共有人之利益等因素，認系爭土地應按如附
    圖二所示之方法分割：即編號A 部分面積857.75平方公尺土
    地分歸被上訴人蘇昱同取得；編號B 面積428.88平方公尺土
    地分歸視同上訴人朱進財取得；編號C 面積1,286.63平方公
    尺土地分歸上訴人朱文志、朱宏祥共同取得，並按應有部分
    各2分之1之比例保持共有；編號路面積222.45平方公尺土地
    分歸兩造按原應有部分比例保持共有。原審所為分割方式，
    尚有未洽。上訴意旨指摘原判決分割方法不當，求予廢棄改
    判，為有理由，應由本院將原判決此部分廢棄，改判如主文
    第二項所示。
八、又分割共有物之訴，核其性質，兩造本可互換地位，被上訴
    人提起本件訴訟於法雖屬有據，然上訴人之應訴乃法律規定
    所不得不然，其所為抗辯自為伸張或防衛權利所必要，是本
    件訴訟費用，應按兩造原應有部分比例負擔，始為公允。
九、本件為判決基礎之事證已臻明確，經逐一斟酌兩造所提其餘
    攻擊、防禦方法，均與前開論斷之結果無礙，爰不再一一論
    述。
十、據上論結，本件上訴為有理由，依民事訴訟法第450條、第8
    0條之1，判決如主文。
中　　華　　民　　國　　109 　年　　12　　月　　29　　日
                  民事第四庭    審判長法  官  翁金緞

                                      法  官  黃義成

                                      法  官  藍雅清
上為正本係照原本作成。
如不服本判決，應於收受送達後20日內向本院提出上訴書狀，其
未表明上訴理由者，應於提出上訴後20日內向本院補提出理由書
狀（均須按他造當事人之人數附繕本），上訴時應提出委任律師
或具有律師資格之人之委任狀；委任有律師資格者，另應附具律
師資格證書及釋明委任人與受任人有民事訴訟法第466條之1第1
項但書或第2項（詳附註）所定關係之釋明文書影本。如委任律
師提起上訴者，應一併繳納上訴審裁判費。
中　　華　　民　　國　　109 　年　　12　　月　　29　　日

                                      書記官  陳筱婷
【附註】
民事訴訟法第466條之1：
⑴對於第二審判決上訴，上訴人應委任律師為訴訟代理人。但上
  訴人或其法定代理人具有律師資格者，不在此限。
⑵上訴人之配偶、三親等內之血親、二親等內之姻親，或上訴人
  為法人、中央或地方機關時，其所屬專任人員具有律師資格並
  經法院認為適當者，亦得為第三審訴訟代理人。
民事訴訟法第466條之2第1項：
上訴人無資力委任訴訟代理人者，得依訴訟救助之規定，聲請第
三審法院為之選任律師為其訴訟代理人。